【裁判字號】    88,易,1558
【裁判日期】    890731
【裁判案由】    業務侵占等
【裁判全文】
臺灣高雄地方法院刑事判決                        八十八年度易字第一五五八號
    公  訴  人  臺灣高雄地方法院檢察署檢察官
    被      告  乙○○
    選任辯護人  單文程
右列被告因業務侵佔等案件，經檢察官提起公訴 (八十七年度偵續字第二四０號)，
本院判決如左：
    主  文
乙○○無罪。
    理  由
一、公訴意旨略以：被告乙○○為高雄縣鳳山市○○路○段百利興塑膠工業股份有限
    公司（下稱百利興公司）之負責人，為執行業務之人。緣百利興公司因經營不善
    ，於民國八十五年十一月九日，召集股東決議停止營運，辦理清算，擬變賣公司
    資產，償還所負債務，並於八十六年一月六日決議公司資產出售所得款項由管理
    委員保管按一定次序償還。詎乙○○竟意圖為自己不法所有之概括犯意，先於八
    十五年十一月十一日下午一時許，派不知情之司機吳坤雄等人以車牌號碼ＶＫ－
    四四九號及車牌號碼ＪＫ－六八八號大貨車，將百利興公司所有置放於高雄縣燕
    巢鄉○○路一００一號廠房之五十厘米單螺旋桿押出機二台自動鋸台運至乙○○
    所承租位於高雄縣燕巢鄉○○路之倉庫，並於不詳時間，連續侵佔如附表所示屬
    於百利興公司所有之編號二、三、四、五、十三、十八、十九、二十、二十一之
    機械入己，變賣至馬來西亞，及將車牌號碼ＶＬ－五一七號貨車侵佔供己使用，
    致生損害於百利興公司，因認被告涉犯刑法第三百三十六條第二項、第三百四十
    二條第一項之罪嫌等情。
二、公訴意旨認被告涉犯右開罪嫌，係以：(一)被告親至現場放行載滿機器之貨車，業
    據證人即現場處理警員鄭宏榮結證明確，核與告發人甲○○之指述情節相符。(二)
    百利興公司股東會已決議公司資產出售所得款項交由管理委員會保管，按定次序
    償還，並由被告於原價百分之六十五承購，被告嗣於八十六年六月十九日以存證
    信函通知甲○○等人不願承購公司之機器設備，有會議記錄及存證信函可稽，嗣
    被告將該機器設備逕行處分，顯有不法所有之意圖。(三)復有照片數張在卷足憑。
    資為論罪依據。訊據被告矢口否認業務侵佔及背信之犯行，辯稱：五十厘米單螺
    旋桿押出機自動鋸台二台，係司機誤搬至其倉庫，當時伊在辦公室，並不知情，
    當日晚上發現誤搬，翌日即將該機器搬回公司，如附表所示編號三之ＰＶＣ粉自
    動輸送計量，係因公司未付價金予出賣廠商先貿機械廠，由該廠商取回，其餘如
    附表所示編號二、四、五、十三、十八、十九、二十、二十一之機器設備及車牌
    號碼ＶＬ－五一七號貨車，公司股東會已決議以原價百分之六十五由其承購，伊
    已付款約一百八十一萬九千元予銀行、付款約二百零七萬元予廠商，已逾上開機
    器設備原價之百分之六十五，且該股東會並無正式決議所謂之五人小組等語。
三、按犯罪事實應依證據認定之，無證據不得推定其犯罪事實；又不能證明被告犯罪
    者，應諭知無罪之判決，刑事訴訟法第一百五十四條、第三百零一條第一項分別
    定有明文。再按「侵佔罪之成立，已擅自處分自己持有之他人所有物，或變易持
    有之意為所有之意，而逕為所有人之行為，為其構成要件，雖行為之外形不同，
    要必具有不法所有之意思，方與本罪構成要件相符」，最高法院十九年上字第一
    ０五二號判例參照。次按「背信罪之成立，以處理他人之事務，有圖自己或第三
    人不法之利益，或圖加損害於本人之意思，而故為違背其職務之行為為要件，如
    僅因處理事務怠於注意，致其事務生不良之影響，則為處理事務之過失問題，即
    非故意為違背任務之行為，自不負何罪責」，亦有最高法院二十二年上字第三五
    三七號判例可參。經查：
    (一)有關五十厘米單螺旋桿押出機自動鋸台二台部分：雖證人鄭宏榮警員於偵查中
      證稱：有人報案，伊乃至現場處理，被告已在現場，當時兩輛貨車已裝滿機器
      ，被告稱欠廠商機器價金，廠商要來搬機器，嗣有出示公司營業執照，負責人
      是乙○○，伊始放貨車離開，僅在核對公司執照時，才到辦公室等語明確（見
      八十七年度偵續字第二四０號偵查卷第三十三頁），足見九十厘米押出機後段
      設備、八十厘米押出機無屑裁斷機及該五十厘米單螺旋桿押出機自動鋸台二台
      已搬上貨車時，被告曾有在現場無訛。惟參之告發人甲○○於偵查中稱：我們
      三個人有在外面一下子，我還有拍照（見同上偵查卷三十四頁正面）；再參照
      證人歐金忠證稱：伊係接獲電話聯絡前往載運機器，吊機器時有工人幫忙，因
      搬運機器時有糾紛，伊始至被告辦公室，由被告簽發放行條（本院八十八年八
      月廿七日訊問筆錄）；又參以證人黃清富證稱：伊係倉庫管理員，工人在吊機
      器時，並無職員在現場等語（見同上偵查卷第三十四頁背面），則被告在貨車
      司機及工人吊搬上開機器上貨車時應係不在現場，至發生糾紛時後雖曾至現場
      ，惟時間甚短，被告是否知悉已搬運上貨車之機器包含該五十厘米單螺旋桿押
      出機自動鋸台二台，仍屬有疑。而據證人吳坤雄證稱：被告係搬運之前一日，
      通知其搬運九十厘米押出機後段設備、八十厘米押無屑裁斷機（見同上偵查卷
      第三十二頁背面、第三十三頁正面），證人黃清富亦證稱：伊係倉庫管理員，
      搬運之前一日吳坤雄有說要搬九十厘米押出機後段設備、八十厘米押出機無屑
      裁斷機等語在卷（見同上偵查卷第三十四頁背面）。故被告辯稱：因九十厘米
      押出機後段設備、八十厘米押出機無屑裁斷機均未付款予廠商，廠商告知如公
      司要結束營業，要將該二部機器搬回，伊乃通知吳坤雄搬運該二部機器，以返
      還廠商，搬運當晚，伊即發現誤搬五十厘米單螺旋桿押出機自動鋸台二台，隔
      日即通知貨車運回公司倉庫等語，尚非全然不可採信。本件自被告上開行為之
      外形，尚不足認定其主觀上有意圖排除權利人，而使自己以所有人自居，謀對
      該機器依其經濟上之用法而為使用、收益、處分，在客觀上有對其所持有之該
      機器有足以表現此意圖之行為，自難遽認被告有侵佔該五十厘米單螺旋桿押出
      機自動鋸台二台之行為。又被告於誤搬該機器之翌日，已將機器運回百利興公
      司倉庫，並無致生百利興公司任何損害，亦無為自己之利益或損害他人利益之
      意圖，與背信罪之要件尚屬有間。
    (二)如附表所是編號三之ＰＶＣ粉自動輸送計量部分：該套機器係百利興公司向先
      貿機械廠買受，惟因價款未付，而百利興公司已結束營業，乃由先貿機械廠運
      回等情，業經證人即先貿機械廠實際負責人葉銀培到場結證屬實，並有送貨單
      附卷可查，被告對此項機器自無業務侵佔及背信之行為。
    (三)如附表所示編號二、四、五、十三、十八、十九、二十、二十一之機器部分：
      依百利興公司八十六年一月六日之股東會決議，「機器設備、辦公設備、運輸
      設備、生財器具、由羅董以原價百分之六十五全部承接」、「前述各項資產處
      置後所得款項，由管理委員會互推舉保管人，按1.銀行2.機械款3.債權人4.股
      東（債權人含員工資遣費）等之優先順序償還」，而被告則註明條件「機械設
      備款洽銀行同意出口後付款」等語，有股東會記錄在卷可憑。再依證人姚啟源
      證稱：該股東會中確有決議將公司之機器設備、辦公設備、運輸設備、生財器
      具以原價六五折由被告承購（本院八十八年十月十五日訊問筆錄），又經證人
      蘇法茂證稱：八十六年一月六日股東會及同年二月四日董事會有同意公司之機
      器設備等以原價六五折讓售予被告，並由其處理等語（八十八年六月月三十日
      訊問筆錄）。則依上開股東會決議，百利興公司於股東會中表示願意將公司之
      機器設備、辦公設備、運輸設備、生財設備，以原價六五折賣予被告乙○○，
      被告羅寶亦同意買受，則雙方買賣之意思表示已合致，買賣契約應已成立，而
      被告係以「機係設備款洽銀行同意出口後付款」為給付該買賣價金之條件，被
      告及告訴人對此部份均無異議。職是，被告於八十六年一月六日之股東會後業
      已買受上開機器設備、辦公設備、運輸設備、生財器具等，並有權處理，則被
      告於八十五年四月下旬將如附表所示編號二、四、五、十三、十八、十九、二
      十、二十一之機器出口賣至馬來西亞，及於八十六年二月五日將車牌號碼ＶＬ
      －五一七號貨車轉讓予百誠異型押出模具股份有限公司，此有出口發票、出口
      設備清單內容、及汽車行車行照等在卷可按，乃係為被告自己處理事務，而非
      為百利興公司處理事務，與背信罪之成立要件不合，亦無業務侵佔之可言。雖
      被告於八十六年六月十九日發函表示不願承購百利興公司之機器設備等，惟並
      無礙被告於上開買賣契約有效期間內處理其所買受之機器設備等之權利。至於
      被告嗣後反悔不願買受百利興公司之機器設備等，及將出賣如附表二、四、五
      、十三、十八、十九、二十、二十一之機器及車牌號碼ＶＬ－五一七號貨車轉
      讓所得價款，未依股東會決議交予五人小組處理乙節，乃屬被告與百利興公司
      間之買賣契約民事糾葛，與被告是否涉及業務侵佔及背信無關。
四、綜上所述，被告並無業務侵佔及背信之行為，此外，復查無其他積極證據足認被
    告有何被訴之業務侵佔及背信犯行，既不能證明其犯罪，依前揭說明，爰為無罪
    判決之諭知。
據上論斷，應依刑事訴訟法第三百零一條第一項，判決如主文。
本案經檢察官林敏惠到庭執行職務
中    華    民    國      八十九      年      七      月    三十一    日
                                      臺灣高雄地方法院刑事庭
                                法  官    郭錦茂
右正本證明與原本無異。
如不服本判決，應於判決送達後十日內，向本院提出上訴狀。
                                書記官    賴佳慧
中    華    民    國      八十九      年      八      月      五      日


司法院資訊處製作；財團法人民間司法改革基金會備份。
